【裁判字號】    98,金重訴,3
【裁判日期】    980610
【裁判案由】    違反期貨交易法
【裁判全文】
臺灣臺北地方法院刑事判決             98年度金重訴字第3號
公  訴  人  臺灣臺北地方法院檢察署檢察官
被      告  甲○○
            戊○○
                      樓
            丙○○
                      1
上列3人共同
選任辯護人  陳佳瑤律師
            陳筱屏律師
            李育敏律師
上列被告等因違反期貨交易法案件，經檢察官提起公訴（97年度
偵字第14800 號），因被告等於準備程序中就犯罪事實均為有罪
之陳述，經本院合議庭裁定由受命法官獨任以簡式審判程式審理
，判決如下：
    主  文
甲○○共同違反非期貨商，不得經營期貨交易業務之規定，累犯
，處有期徒刑陸月，減為有期徒刑參月。
戊○○、丙○○共同違反非期貨商，不得經營期貨交易業務之規
定，戊○○處有期徒刑陸月，緩刑貳年；丙○○處有期徒刑捌月
，緩刑參年。
    事  實
一、丙○○明知經營期貨交易業務及經營期貨經理事業、期貨顧
    問事業或其他期貨服務事務，均須經主管機關財政部證券暨
    期貨管理委員會之許可並發給許可證照，始得營業，而其本
    身並非期貨商，依法不得經營期貨交易業務，亦明知利馳金
    融理財顧問有限公司（下稱利馳公司，原設址：臺北市○○
    區○○路4 段6 號15樓之16，嗣於民國94年12月7 日遷址至
    臺北市大安區○○○路○ 段380 號12樓，再於95年11月30日
    遷址至臺北市○○區○○路4 段6 號13樓之6） 之登記營業
    項目為「投資顧問業、企業經營管理顧問業」，及「除許可
    業務外，得經營法令非禁止或限制之業務」，且該公司並未
    經主管機關行政院金融監督管理委員會許可經營期貨交易業
    務及期貨經理事業、期貨顧問事業，竟夥同真實姓名、年籍
    均不詳之「陳光榮」、綽號「胖哥」等成年人，共同基於非
    法經營期貨交易業務及經營期貨顧問事業之犯意聯絡，由丙○○依利馳公司實際負責人「胖哥」之指示，自93年6 月間
    起擔任利馳金融理財顧問有限公司之行政、業務主管及現場
    負責人（下稱現場負責人），並以利馳公司之名義，在復華
    證券股份有限公司古亭分公司設立第0000000000號期貨交易
    帳戶（該帳戶嗣已於94年6 月3 日辦理註銷），陸續僱用不
    知情之方翰陽、陳政達、黃月雲、王佳莉、羅雅玲、鄧有喜
    、葉英治等人擔任員工，以利馳公司得提供代墊款項【每口
    保證金新臺幣（下同）9 萬元，利馳公司可代墊6 萬元，手
    續費為800 元至1200元】及代客操作，或由投資人自行下單
    操作之方式，對外招攬丁○○、己○○、乙○○等不特定投
    資人，從事臺灣加權股價指數期貨（下稱臺指期貨）交易。
    其等經營期貨交易及期貨顧問事業之方式，係先建立客戶基
    本資料並提供客戶編號後，指示各投資人將投資款分別匯入
    利馳公司指定如附表一所示之帳戶內（匯入日期及金額等資
    料如附表三所示），而由利馳公司代客操作，或提供期貨訊
    息及投資建議而由投資人自行撥打（02）00000000號電話，
    以其編號向由「陳光榮」負責之期貨交易盤房下單，投資方
    法係以每口為交易單位，每口數以指數每點200 元計價方式
    ，並依交易當時臺灣期貨交易所每日公布之臺指期貨指數為
    基準，於每日收盤後結算交易盈虧金額，寄發交易明細對帳
    單供各該投資人查詢確認，並於投資人解約時，將結算盈虧
    後之餘額匯入投資人指定之特定帳戶內，以此方式共同非法
    經營期貨交易業務牟利。而甲○○、戊○○亦均明知經營期
    貨交易業務及經營期貨經理事業、期貨顧問事業或其他期貨
    服務事務，均須經主管機關行政院金融監督管理委員會之許
    可並發給許可證照，始得營業，且其等本身均非期貨商，依
    法不得經營期貨交易業務，竟各同意自94年12月7 日起至95
    年9 月7 日止，及自95年9 月7 日起至96年6 月23日止，各
    擔任利馳公司之登記負責人，而於各該期間，各與丙○○、
    「胖哥」、「陳光榮」等人共同基於前揭非法經營期貨交易
    業務及經營期貨經理事業、期貨顧問事業之犯意聯絡，各以
    前開方式，共同非法經營期貨交易業務牟利。嗣因法務部調
    查局臺北市調查處於96年6 月1 日持本院核發96年度聲搜字
    第902 號搜索票，前往利馳公司設於臺北市○○區○○路4
    段6 號13樓之6 之前址辦公室進行搜索，因而查悉上情。
二、案經法務部調查局臺北市調查處移送臺灣臺北地方法院檢察
    署檢察官偵查起訴。
    理  由
一、本件被告甲○○、戊○○、丙○○等所犯均非死刑、無期徒
    刑或最輕本刑為3 年以上有期徒刑之罪，亦非高等法院管轄
    第一審之案件，且被告等於準備程序中就被訴事實均為有罪
    之陳述，經告以簡式審判程序之旨，並聽取檢察官、被告等
    及其等選任辯護人之意見後，經本院合議庭裁定進行由受命
    法官獨任進行簡式審判程序，是本件之證據調查，依刑事訴
    訟法第273 條之2 規定，不受同法第159 條第1 項、第161
    條之2 、第161 條之3 、第163 條之1 及第164 條至第170
    條規定之限制，合先敘明。
二、前揭犯罪事實，業據被告甲○○、戊○○、丙○○等於警詢
    、偵訊及本院審理時，均坦承不諱，核與證人即利馳公司員
    工方翰陽、陳政達、黃月雲、王佳莉、羅雅玲、鄧有喜、林
    家斌、葉英治、黃浩維、賴韻如、林家斌、證人即投資人己○○、丁○○、乙○○（嗣改名李佳穎）於警詢、偵訊及本
    院審理時，分別證述之內容（見臺北地檢署97年度偵字第14
    800 號卷第9 至12頁、第17至19頁、第23至25頁、第27至29
    頁、第31至33頁、第35至37頁、第39至41頁、第42至47頁、
    第53至55頁、第60至62頁、第64至70頁、第218 至227 頁、
    第251 至280 頁；本院卷第40至46頁），均大致相符，並有
    臺北市政府97年8 月29日函檢附利馳公司登記案卷2 宗、前
    揭（02）00000000號電話查詢資料、中華電信股份有限公司
    臺灣北區電信分公司臺北南區營運處服務中心97年9 月3 日
    函檢附上開電話之裝機申請書及相關資料（見臺北地檢署97
    年度偵字第14800 號卷第371 頁、第283 頁、第295 至297
    頁）、如附表二所示之證據資料、法務部調查局臺北市調查
    處扣押物品目錄表所示之扣案物品在卷（見上開偵查卷第20
    5 頁），足以補強被告等上開自白之可信性，並與被告之自
    白相互印證，而足認被告等前揭任意性自白與事實相符，堪
    予採信。是本件事證明確，被告等本件犯行，均洵堪認定，
    均應予依法論科。
三、論罪科刑：
（一）按期貨交易法第3 條第1 項規定，期貨交易係指依國內外
      期貨交易所或其他期貨市場之規則或實務，從事衍生自商
      品、貨幣、有價證券、利率、指數或其他利益之期貨契約
      、選擇權契約、期貨選擇權契約及槓桿保證金契約。其中
      所稱「依其他期貨市場之規則或實務」，係指於營業場所
      （店頭市場）進行之交易。所稱「期貨契約」，依同條項
      第1 款規定，係指當事人約定，於未來特定期間，依特定
      價格及數量等交易條件買賣約定標的物，或於到期前或到
      期時結算差價之契約（如行政院金融監督管理委員會依期
      貨交易法第5 條規定公告之臺灣證券交易所發行量加權股
      價指數期貨契約等，其契約規格已登載於臺灣期貨交易所
      股份有限公司網站之「商品」專區）。是期貨交易法所規
      範之期貨交易，涵蓋集中交易市場及店頭市場、合法及非
      法業者所從事之任何衍生性商品交易。次按期貨交易法第
      56條第1 項所規定期貨商經營之期貨交易業務，依期貨商
      設置標準第8 條第1 項規定，包括期貨經紀業務及期貨自
      營業務等2 種。若從事接受客戶之委託，為客戶辦理開戶
      ，並以客戶之名義，依客戶之委託內容執行期貨交易者，
      係屬經營期貨經紀業務；若以自己之名義，並為自己之計
      算而自為期貨交易之一方者，則屬經營期貨自營業務。又
      期貨交易屬高度風險之財務槓桿工具，為管理交易風險，
      確保履約能力，對於受客戶高度信賴之期貨交易經營商，
      其成立採取「許可主義」，即須有一定資本以上、其負責
      人及業務員均須具備一定資格，且須取得合格之許可證照
      始得成立；其分支機構亦須具備一定條件，經主管機關許
      可始得設立，此觀期貨交易法第56條之規定甚明。若未經
      許可並發給合法期貨商執照而從事期貨交易業務，即為法
      所不許，而同法第112 條第3 款所規定之擅自「經營期貨
      交易業務」、同條第5 款所規定之「擅自經營期貨顧問事
      業」，係指未經許可，反覆從事期貨交易行為、期貨顧問
      事業為目的之社會活動者而言。又因「股市為經濟櫥窗」
      ，此未經許可而擅自經營之地下期貨，與合法期貨固均含
      有高度射倖性，但並非所有射倖性之行為皆歸類為賭博，
      蓋地下期貨與合法之臺指期貨交易，固均以指數變化決定
      輸贏，同係依數字決算勝敗，並未有實物交易。惟期貨交
      易所開設臺指期貨交易之目的，在於提供市場參與者預測
      未來經濟發展趨勢而能預作避險或套利，其看多或看空乃
      繫於參與者之眼光，並不純然依靠機率，自不能與擲骰子
      、玩麻將或純粹賭博相類比。是期貨投資之盈虧有時固決
      定於運氣，惟此僅能說明期貨交易帶有些微賭博、投機之
      成分存在，絕非全然係賭博之性質。況地下期貨之違法性
      ，在於可能影響正常期貨交易，吸納期貨市場眾多資金，
      使正常期貨規模萎靡不振，減少政府之期貨交易稅收，更
      可能因此導致股市異常暴漲暴跌；此與賭博罪重在維護社
      會善良風氣，所保護之法益迥然不同，是以此類地下期貨
      經濟行為自不能以賭博罪論擬替代（最高法院96年度臺上
      字第1675號判決意旨參照）。
（二）本件利馳公司並未經主管機關行政院金融監督管理委員會
      許可經營期貨交易業務及期貨經理事業、期貨顧問事業。
      被告等人以利馳公司名義招攬前揭不特定之投資人，而各
      於前揭期間，各以代客操作，或提供期貨訊息及投資建議
      而由投資人自行撥打前揭電話下單，並以每口為交易單位
      ，每口數以指數每點200 元計價方式，並依交易當時臺灣
      期貨交易所每日公布之臺指期貨指數為基準，於每日收盤
      後結算盈虧金額，其行為係屬期貨交易法第112 條所規範
      之地下期貨交易範疇。又按期貨交易法第112 條第5 款規
      定之未經許可，擅自經營期貨信託事業、期貨顧問事業或
      其他期貨服務業，其所指「期貨顧問事業」，指為獲取報
      酬，經營或提供期貨交易、期貨信託基金、期貨相關現貨
      商品、或其他經主管機關公告或核准項目之交易或投資之
      研究分析意見或推介建議者而言（期貨顧問事業設置標準
      第2 條第1 項規定參照），且所謂「經營」者應指實際參
      與經營之人而言，並不以經管營運而享有決策權力之負責
      人為限，亦不以所經營之事業體係屬法人之組織為必要。
      從而縱非具有決策權或參與決策形成之人，倘與該享有決
      策權力之人，基於共同之決意，並實際參與上開事業之經
      營，即應共同負其刑事責任（最高法院92年度臺上字第35
      06號判決、98年度臺上字第2149號判決意旨參照）。是核
      被告甲○○、戊○○、丙○○等所為，均係未經核准，擅
      自以利馳公司名義，經營期貨經紀商之業務，係違反期貨
      交易法第56條第1 項之規定，而犯同法第112 條第3 款之
      非法經營期貨交易業務罪，另其等提供期貨訊息及投資建
      議而由投資人自行下單交易之部分，則係犯同法第112 條
      第5 款之非法經營期貨顧問事業罪。被告甲○○、戊○○
      各於前揭擔任利馳公司負責人期間，就各該部分犯行與被
      告丙○○、「胖哥」、「陳光榮」等人，彼此間有犯意聯
      絡及行為分擔，各與「胖哥」、「陳光榮」為共同正犯。
      又按期貨交易法第112 條第3 款規定之「期貨交易業務」
      ，及同條第5 款規定之「期貨經理事業」、「期貨顧問事
      業」，其所謂「業務」、「事業」，均係指以反覆經營期
      貨交易行為為目的之社會活動者而言，性質上本即包含繼
      續多次經營期貨之交易行為，為「營業犯」性質之包括一
      罪，應僅各論以一罪；被告等所為前揭違反期貨交易法第
      112 條第3 款之非法經營期貨交易業務罪、同法第112 條
      第5 款之非法經營期貨顧問事業罪，各係以同一行為而同
      時觸犯各該罪，應各依刑法第55條關於想像競合犯之規定
      ，各從一重論以情節較重之非法經營期貨交易業務罪。被
      告等各利用不知情之方翰陽、陳政達、黃月雲、王佳莉、
      羅雅玲、鄧有喜、葉英治等人擔任利馳公司員工而遂行前
      揭犯行，各係間接正犯。被告甲○○前於88年間因賭博案
      件，經臺灣板橋地方法院以89年度易字第2202號判決判處
      有期徒刑確定，於90年2 月27日易科罰金執行完畢，此有
      臺灣高等法院被告前案紀錄表在卷可稽（見本院卷第5 頁
      ），其於受前揭有期徒刑執行完畢後，5 年以內故意再犯
      本件有期徒刑以上之罪，為累犯，應依刑法第47條第1 項
      規定，加重其刑。又被告甲○○前揭行為時間，係持續至
      95年9 月7 日止，被告丙○○之行為時間則持續至96年6
      月23日止，即均係持續至刑法於95年7 月1 日修正施行後
      ，而被告戊○○之行為時間則係自95年9 月7 日起至96年
      6 月23日止（均參附表三所載，即被告戊○○、丙○○於
      法務部調查局臺北市調查處於96年6 月1 日持本院核發96
      年度聲搜字第902 號搜索票，前往利馳公司前址搜索後，
      仍持續犯行至同年6 月23日止），已在刑法於95年7 月1
      日修正施行後，是其等本件所為均無新舊法比較之問題，
      附此敘明。
（三）爰審酌被告3 人均正值青壯年，不思以正當營業賺取生活
      所需，卻為前揭行為，雖有非是，惟其等於犯後均已坦承
      犯行，態度尚可，及其等之素行、智識程度、生活經驗、
      本件犯罪之動機、目的、手段、所生危害等一切情狀，各
      量處如主文所示之刑。又被告甲○○之前開犯罪時間係在
      96年4 月24日以前，且所犯並無中華民國96年罪犯減刑條
      例所定不得減刑之情形，爰就其所犯部分，依該條例第2
      條第1 項第3 款規定，減其宣告刑2 分之1 ；至於被告戊○○、丙○○部分，則因其等犯罪時間均持續至96年4 月
      24日以後（均持續至96年6 月23日止，參附表三所載），
      自不得依該條例之規定減刑。末查被告戊○○前雖曾於83
      年間因賭博案件，經臺灣高雄地方法院以83年度易字第14
      36號判決判處有期徒刑5 月確定，於83年5 月22日易科罰
      金執行完畢，惟其於執行完畢後，5 年以內未曾因故意犯
      罪受有期徒刑以上刑之宣告，而被告丙○○則前未曾因故
      意犯罪受有期徒刑以上刑之宣告，此有其2 人之臺灣高等
      法院被告前案紀錄表各1 件在卷可稽（見本院卷第6 至7
      頁），其等均因一時失慮致罹本罪，犯後均已坦承犯行，
      並已自行於96年6 月26日向主管機關臺北市政府申辦利馳
      公司營業登記，嗣更於同年11月7 日申辦解散登記，此有
      臺北市政府97年8 月29日函檢附利馳公司登記案卷2 宗在
      卷可佐（見臺北地檢署97年度偵字第14800 號卷第371 頁
      ），足認其等經本案偵審程序及刑罰宣告之教訓，當知所
      惕勉，信均無再犯之虞，本院綜核上開各情，認對被告戊○○、丙○○所宣告之刑，均以暫不執行為適當，故就被
      告戊○○部分，併予宣告緩刑2 年，被告丙○○部分，則
      併予宣告緩刑3 年，以啟自新。
據上論斷，應依刑事訴訟法第273 條之1 第1 項、第299 條第1
項前段，期貨交易法第112 條第3 款、第5 款，刑法第11條前段
、第28條、第55條、第47條第1 項、第74條第1 項第1 款、第2
款，中華民國96年罪犯減刑條例第2 條第1 項第3 款、第7 款，
判決如主文。
本案經檢察官黃士元到庭執行職務。
中    華    民    國    98    年    6     月    10    日
                  刑事第二庭  法  官  陳勇松
以上正本證明與原本無異。
如不服本判決，應於收受送達後10日內向本院提出上訴書狀，並
應敘述具體理由；其未敘述上訴理由者，應於上訴期間屆滿後20
日內向本院補提理由書（均須按他造當事人之人數附繕）；「切
勿逕送上級法院」。
                              書記官  鄭巧青
中    華    民    國    98    年    6     月    10    日
附錄本案論罪科刑法條全文：
期貨交易法第112條
有下列情事之一者，處七年以下有期徒刑，得併科新臺幣三百萬
元以下罰金：
一、未經許可，擅自經營期貨交易所或期貨交易所業務者。
二、未經許可，擅自經營期貨結算機構者。
三、違反第56條第1 項之規定者。
四、未經許可，擅自經營槓桿交易商者。
五、未經許可，擅自經營期貨信託事業、期貨經理事業、期貨顧
    問事業或
    其他期貨服務事業者。
六、期貨信託事業違反第84條第1 項規定募集期貨信託基金者。
七、違反第106 條、第107 條或第108 條第1項之規定者。
期貨交易法第56條
非期貨商除本法另有規定者外，不得經營期貨交易業務。
期貨商須經主管機關之許可並發給許可證照，始得營業。
外國期貨商須經中華民國政府認許，且經主管機關之許可並發給許可證照
，始得營業。
期貨商之分支機構，非經主管機關許可並發給許可證照，不得設立或營業
。
期貨商之組織形態、設置標準及管理規則，由主管機關定之。
附表一：
┌──┬────────────┬───────┬────────────────────┐
│編號│  期 貨 交 易 帳 戶     │     帳  號   │    備  註                              │
├──┼────────────┼───────┼────────────────────┤
│ 一 │元大京華期貨股份有限公司│0000000000    │                                        │
├──┼────────────┼───────┼────────────────────┤
│ 二 │上海商業儲蓄銀行忠孝分行│00000000000000│94年12月30日因銀行合併，帳戶變更為合作金│
│    │                        │              │庫商業銀行復興分行第0000000000000 號。  │
├──┼────────────┼───────┼────────────────────┤
│ 三 │第一商業銀行仁和分行    │00000000000   │                                        │
├──┼────────────┼───────┼────────────────────┤
│ 四 │合作金庫商業銀行北寧分行│0000000000000 │                                        │                            │
├──┼────────────┼───────┼────────────────────┤
│ 五 │第一商業銀行信維分行    │00000000000   │                                        │
├──┼────────────┼───────┼────────────────────┤
│ 六 │華南商業銀行信維分行    │000000000000  │                                        │
└──┴────────────┴───────┴────────────────────┘
附表二：
┌─┬────────────┬──────────┬──────────────┐
│編│   證  據  清  單       │  待  證  事  實    │卷 證 出 處                 │
│號│                        │                    │                            │
├─┼────────────┼──────────┼──────────────┤
│一│利馳公司員工名冊、座次表│全部犯罪事實        │臺北地檢署97年度偵字第14800 │
│  │及績效辦法、財顧評析資料│                    │號卷第20至22頁、第26頁、第30│
│  │、開戶統計表、業務員績效│                    │頁、第34頁、第38頁、第48至49│
│  │、盈虧報表、客戶資料、客│                    │頁、第56至59頁、第71至74頁、│
│  │戶開戶資料各1份         │                    │第233 至237 頁、第240 至243 │
│  │                        │                    │頁。                        │
├─┼────────────┼──────────┼──────────────┤
│二│上海商業儲蓄銀行忠孝分行│左列帳戶確供投資人匯│同上卷第77至139頁。         │
│  │95年9月7日上忠存字第129 │款使用之事實。      │                            │
│  │號函所附00000000000000號│                    │                            │
│  │帳戶開戶資料及相關明細、│                    │                            │
│  │合作金庫商業銀行復興分行│                    │                            │
│  │95年8月4日第0000000000號│                    │                            │
│  │函所附0000000000000號帳 │                    │                            │
│  │戶基本資料及交易明細表、│                    │                            │
│  │元大京華期貨股份有限公司│                    │                            │
│  │甲○○000-0000000號期貨 │                    │                            │
│  │交易帳戶交易明細表      │                    │                            │
├─┼────────────┼──────────┼──────────────┤
│三│第一商業銀行仁和分行96年│一、左列帳戶確供投資│同上卷第140 至200 頁、第299 │
│  │7月6日一仁和字第90號函所│    人匯款使用之事實│至341頁。                   │
│  │附00000000000號帳戶開戶 │    。              │                            │
│  │資料及往來明細、合作金庫│二、被告甲○○、陳進│                            │
│  │商業銀行北寧分行97年9月4│    能，先後為左列利│                            │
│  │日合金北寧字第0970003472│    馳公司帳戶開戶時│                            │
│  │號函所附0000000000000號 │    之公司負責人。  │                            │
│  │帳戶開戶基本資料及交易明│                    │                            │
│  │細表、第一商業銀行信維分│                    │                            │
│  │行96年7 月12日（96）一信│                    │                            │
│  │維字第181 號函、該分行97│                    │                            │
│  │年9 月16日 (97) 一信維字│                    │                            │
│  │第163 號函所附0000000000│                    │                            │
│  │1 號帳戶開戶基本資料、開│                    │                            │
│  │戶申請書及交易明細、華南│                    │                            │
│  │銀行信維分行96年6 月28日│                    │                            │
│  │96 華 信維字第219 號函、│                    │                            │
│  │該分行97年9 月1 日97華信│                    │                            │
│  │維字第341 號函所附149100│                    │                            │
│  │091041號帳戶開戶印鑑卡及│                    │                            │
│  │往來交易明細表          │                    │                            │
├─┼────────────┼──────────┼──────────────┤
│四│元大期貨97年7月31日元期 │利馳公司並未向期貨公│同上卷第239 頁、第244 至245 │
│  │法遵字第91號函所附300-94│司下單交易之事實。  │頁。                        │
│  │16369號期貨交易帳戶開戶 │                    │                            │
│  │資料、元富期貨股份有限公│                    │                            │
│  │司97年7月30日(97)元期字 │                    │                            │
│  │第1124號函、日盛期貨股份│                    │                            │
│  │有限公司97年8月4日日期貨│                    │                            │
│  │字第0977000005060號函   │                    │                            │
├─┼────────────┼──────────┼──────────────┤
│六│行政院金融監督管理委員會│利馳公司並非經行政院│同上卷第75頁、第201 頁、第37│
│  │95年12月7日金管證七字第 │金融監督管理委員會核│1 頁。                      │
│  │0950156878號函、利馳公司│准設立之期貨服務事業│                            │
│  │基本資料查詢單、臺北市商│。                  │                            │
│  │業管理處第462464號利馳金│                    │                            │
│  │融理財顧問有限公司案卷  │                    │                            │
└─┴────────────┴──────────┴──────────────┘


司法院資訊處製作；財團法人民間司法改革基金會備份。
